ACORDAO-COMPLETO-2347416

ACÓRDÃO 630/2019 ATA 8/2019 - PLENÁRIO

VISTO, relatado e discutido este processo de monitoramento do cumprimento do item 9.2 do Acórdão 2583/2014-TCU-Plenário, que determinou que a Fundação Universidade Federal do Acre adotasse providências no sentido de anular o pregão eletrônico SRP 9/2014,
ACORDAM os Ministros do Tribunal de Contas da União, reunidos em sessão do Plenário, ante as razões expostas pelo Relator, em:
9.1. considerar cumprida a determinação de item 9.2 do Acórdão 2583/2014-TCU-Plenário;
9.2. acolher parcialmente as razões de justificativas de Arlem Vieira Cavalcante e Minoru Martins Kinpara;
9.3. dar ciência à Fundação Universidade Federal do Acre (Ufac) a respeito das seguintes ocorrências relativas ao pregão eletrônico SRP 9/2014:
9.3.1 exigência de laudo de verificação de aderência de camada de tinta como condição habilitatória, em afronta ao art. 37, inciso XXI, da Constituição Federal de 1988, c/c art. 3º, caput, da Lei 8.666/1993; e
9.3.2. aquisição do objeto licitado sem prévia formalização de contrato ou instrumento que o substitua, o que viola o art. 62 da Lei 8.666/1993 c/c art. 15 do Decreto 7.892/2013;
9.4. dar ciência deste Acórdão aos responsáveis.

Monitoramento do cumprimento de determinação para que fossem adotadas providências para anular o pregão eletrônico para contratação de pessoa jurídica especializada na aquisição, com serviço de implantação, de materiais de identificação, incluindo piso tátil e comunicações dos campi.

Fundação Universidade Federal do Acre.

3. Responsáveis: Arlem Vieira Cavalcante (XXX.101.182-XX); Minoru Martins Kinpara (XXX.220.992-XX).

13.1. Ministros presentes: José Mucio Monteiro (Presidente), Walton Alencar Rodrigues, Augusto Nardes, Raimundo Carreiro, Ana Arraes, Bruno Dantas (Relator) e Vital do Rêgo.
13.2. Ministro-Substituto convocado: Augusto Sherman Cavalcanti.
13.3. Ministros-Substitutos presentes: Marcos Bemquerer Costa e Weder de Oliveira.

BRUNO DANTAS

Por registrar as principais ocorrências havidas no andamento do processo até o momento, resumindo os fundamentos das peças acostadas aos autos, adoto como relatório, com os ajustes necessários, a instrução da secretaria responsável pela análise da demanda (peça 75) , que contou com a anuência do titular da unidade (peça 76) :
"INTRODUÇÃO
1. Cuidam os autos de monitoramento do cumprimento do Acórdão 2583/2014-TCU-Plenário, Rel. Min. Bruno Dantas (peça 1) , prolatados nos autos do TC Processo 014.969/2014-9.
2. O TC Processo 014.969/2014-9 versava sobre representação, com pedido de medida cautelar, a respeito de possíveis irregularidades no Pregão Eletrônico 9/2014 da Fundação Universidade do Acre (Ufac) , para registro de preços, do tipo menor preço por grupo, para contratação de pessoa jurídica especializada na aquisição, com serviço de implantação, de materiais de identificação, incluindo piso tátil e comunicações dos campi nos municípios de Rio Branco, Brasileia e Cruzeiro do Sul, e nos núcleos de Sena Madureira e Feijó, atendendo à norma brasileira da ABNT NBR 9050 de acessibilidade, compreendendo o fornecimento de todos os materiais necessários para a devida implantação do projeto, no valor estimado de R$ 5.114.670,00 (peça 9, p. 4) .
HISTÓRICO
3. A representação se refere a expediente encaminhado ao TCU pela empresa Systema 2/90 Comunicação Visual Ltda. (peça 4) , autuado como representação de unidade técnica contra os termos do edital de Pregão Eletrônico 9/2014, sistema de registro de preços, da Universidade Federal do Acre (Ufac) .
4. O objeto licitado é a contratação de empresa especializada na aquisição, com serviço de implantação, de materiais de identificação, incluindo piso tátil e comunicações em diversos campi da Universidade Federal do Acre. O valor inicialmente estimado para a ata foi de R$ 5.114.670,00.
5. A empresa Systema 2/90 Comunicação Visual (00.188.788/0001-01) venceu o certame, contudo, optou por representar contra duas empresas, que, ao seu entender, causaram embaraços ao certame em tela.
6. Em instrução inicial (peça 15) , afastaram-se os argumentos da representante, porém, a unidade técnica identificou cláusulas restritivas à competitividade e sugeriu-se a concessão de medida cautelar e a audiência dos responsáveis.
7. Por meio do despacho de 1º/7/2014, o Exmo. Ministro Augusto Sherman concedeu medida cautelar, determinando à Ufac que suspendesse a execução do pregão em referência e os atos dele decorrentes, ‘inclusive eventual execução contratual’. Na mesma ocasião, determinou a oitiva da empresa Systema 2/90 e da Ufac acerca das irregularidades então apontadas no certame (peça 17) .
8. A referida medida cautelar foi comunicada à Ufac em 3/7/2014 e à empresa em 7/7/2014 (peças 21 e 22) .
9. Após a oitiva de ambas, o Tribunal proferiu julgamento de mérito por meio do Acórdão 2583/2014-TCU-Plenário, Rel. Min. Bruno Dantas (peça 1) , na sessão de 1º/10/2014, contra o qual se insurgiram a Universidade e a empresa Systema 2/90.
10. A deliberação recorrida apresenta o seguinte teor:
9.2. com fulcro no art. 71, inciso IX, da Constituição Federal de 1988, c/c art. 45, caput, da Lei 8.443/1992, assinar prazo de 15 (quinze) dias para que a Fundação Universidade Federal do Acre adote as providências necessárias no sentido de anular o pregão eletrônico SRP 9/2014, o que induz à nulidade da ata de registro de preços 14/2014 e de eventuais contratos porventura firmados, nos termos do art. 29, caput e § 1º, do Decreto 5.450/2005, em razão da identificação do seguinte vício no certame, a comprometer definitivamente a obtenção da proposta mais vantajosa para a Administração:
9.2.1. restrição indevida à competitividade decorrente da exigência de laudo de verificação de aderência de camada de tinta como condição habilitatória, em afronta ao art. 37, inciso XXI, da Constituição Federal de 1988, c/c art. 3º, caput, da Lei 8.666/1993;
9.3. encaminhar a documentação destes autos à Secretaria-Geral de Controle Externo para que, conforme critérios de conveniência e oportunidade, possa servir de subsídio para o exercício da atribuição prevista no art. 33, inciso VII, da Resolução-TCU 253/2012, no sentido de sistematizar e disseminar informações estratégicas para o planejamento e a execução de ações de controle externo;
9.4. dar ciência do inteiro teor desta deliberação à Fundação Universidade Federal do Acre e à empresa Systema 2/90 Comunicação Visual Ltda. ;
9.5. com fundamento no art. 169, inciso II, do Regimento Interno do TCU, determinar o arquivamento do processo após efetuadas as comunicações pertinentes e expirados os prazos dos recursos cabíveis dotados de efeito suspensivo.
11. Após o julgamento de mérito, a Universidade e a empresa Systema 2/90 apresentaram recursos contra o acordão (peça 32 e 34) .
12. Em suma, ambos os recursos visavam ao pagamento à empresa Systema 2/90 por serviços prestados antes da prolação da decisão de anular o certame.
13. Após contundente instrução do pedido de reexame (peça 41) , a Secretaria de Recursos (Serur) concluiu que:
a) os elementos trazidos pelas recorrentes não são capazes de afastar as conclusões do TCU quando da prolação da decisão recorrida, referentes à restrição ao caráter competitivo do Pregão 9/2014, conduzido pela Ufac;
b) as recorrentes não conseguem demonstrar a boa-fé de suas condutas ao darem início à execução do contrato viciado;
c) as recorrentes não logram demonstrar, por meio de documentação idônea, a efetiva e adequada realização dos serviços cujo pagamento é por elas reclamado;
d) não é cabível, em grau de recurso, autorizar o pagamento reclamado pelas recorrentes ante a ausência de inequívoca comprovação dos requisitos autorizativos da medida (boa-fé e comprovação da efetiva execução) , bem assim frente aos indícios de sobrepreço apontados na decisão recorrida, e, ainda, por esta questão não ter sido objeto de manifestação anterior do TCU, visto que apenas nesta fresta recursal as correspondentes informações e alegações foram expressamente trazidas aos autos.
14. O recurso foi apreciado nos termos do Acórdão 1072/2016-TCU-Plenário (pela 44) , que determinou:
ACORDAM os Ministros do Tribunal de Contas da União, reunidos em Sessão do Plenário, com fundamento nos arts. 33, 39, inciso II, e 48 da Lei 8.443/1992, e nos arts. 259, inciso II, 260, §§ 1º e 2º, do Regimento Interno/TCU, ante as razões expostas pelo Relator, em:
9.1. conhecer dos pedido de reexame interpostos para, no mérito, negar-lhes provimento, mantendo em seus exatos termos o acórdão recorrido, no que diz respeito à constatação de que o pregão eletrônico SRP 9/2014 incorreu em restrição indevida à competitividade decorrente da exigência de laudo de verificação de aderência de camada de tinta como condição habilitatória, em afronta ao art. 37, inciso XXI, da Constituição Federal de 1988, c/c art. 3º, caput, da Lei 8.666/1993;
9.2. remeter os autos ao Relator a quo, para possível exame das questões ainda não apreciadas nos autos - boa-fé das recorrentes, eventual sobrepreço e pagamento dos serviços supostamente realizados no âmbito do contrato anulado -, sobre as quais o Tribunal não formulou juízo de mérito;
9.3. dar ciência deste acórdão, bem como do relatório e voto que o fundamentam, aos recorrentes.
15. Após a apreciação do recurso pelo plenário, o Ministro Relator Bruno Dantas, por despacho (peça 50) , determinou à Secex a verificação de possível descumprimento do Acórdão 2583/2014-TCU-Plenário, Rel. Min. Bruno Dantas (peça 1) .
16. Visando dar cumprimento ao expediente do Exmo. Ministro Relator, foi promovida diligência à Ufac, por meio do Ofício 0692/2017-TCU/Secex-AM, de 10/4/2017 (peça 55) , para que apresentasse as seguintes informações e documentos:
a) cumprimento da determinação de nulidade feita no item 9.2 do Acórdão 2583/2014-TCU-Plenário sobre o referido certame licitatório, conforme excerto abaixo:
 (…) 
b) Informar se houve serviços realizados e, em caso positivo, os pagamentos realizados, juntando contrato (se houver) , nota de empenho, liquidação e autorização de pagamento;
c) Juntar nome e CPF dos seguintes agentes: ordenador de despesa, dirigente máximo da Fundação Universidade Federal do Acre, responsável pela liquidação e pagamento.
17. A Ufac, intempestivamente, apresentou as documentações às peças 57-59.
18. Visando o monitoramento do Acórdão 2583/2014-TCU-Plenário, Rel. Min. Bruno Dantas (peça 1) , o TC Processo 014.969/2014-9 foi encerrado (peça 62) , e foi autuado o presente monitoramento.
19. Em resposta à diligência, a Ufac, em suma, mantém o entendimento já apresentado no pedido de reexame (peça 32) .
20. Alega a universidade que (peça 57, p. 1-4) : i. Em 3/7/2014 foi informada da determinação de suspensão do Pregão Eletrônico 9/2014 pelo TCU; ii. a ata fora assinada em 9/6/2014; iii. visando acelerar a aquisição do objeto da licitação, demandou-se a produção dos materiais em caráter de urgência, devido à proximidade do SBPC, que ocorreu entre 17 e 22 de julho de 2014, solicitando o equivalente a 38% da ata, R$ 1.529.827,80, do total de R$ 4.045.300,00 (peça 57, p, 117 e 167) ; iv. não houve a emissão de nota de empenho, apenas um pedido por intermédio do OF.SEPA 2/2014; v. que o referido ofício equivaleria a uma ordem de serviço, a qual dispensa o contrato formal, nos termos do art. 62 da Lei 8.666/1993; vi. após a ciência da suspensão do certame, não houve qualquer solicitação de material à empresa; vii. o material já solicitado não poderia ser devolvido, uma vez que era personalizado com logotipos da Ufac, e devido a isso, a fim de evitar o enriquecimento ilícito da administração, os serviços solicitados pelo OF.SEPA 2/2014 foram pagos; viii. o pagamento se deu por reconhecimento de dívida, processo administrativo 23107.020295/2014-51.
21. Esses argumentos já foram analisados em instrução da Serur, a cujos fundamentos esta unidade técnica se alinha, motivo pelo qual apresenta a seguir excerto (peça 41, p. 5) .
6.4. Primeiramente, a Ufac reconhece desarranjo administrativo na execução contratual decorrente da ata de registro de preços, visto que sequer a competente nota de empenho havia sido emitida a título de formalização do contrato (peça 32, p. 59) , conforme previsto expressamente na legislação (Lei 8.666/1993, art. 62 c/c Decreto 7.892/2013, art. 15) , no instrumento convocatório e na própria ata firmada (peça 6, p. 20 e peça 32, p. 14, respectivamente) . No edital, lê-se:
120 A contratação com o fornecedor registrado, de acordo com a necessidade do órgão, será formalizada por intermédio da nota de empenho de despesa, conforme disposto no artigo 62 da Lei 8.666/93, e obedecidos os requisitos pertinentes do Decreto 7.892/13.
6.5. E na ata:
2. Os quantitativos estimados de consumo, serão adquiridos de acordo com a necessidade e conveniência da UFAC, mediante emissão de Nota de Empenho.
6.6. A Ufac procurou apressar a execução do contrato sem observar as formalidades elementares atinentes à Administração Pública, a pretexto da proximidade de evento que, pela dimensão alegada, certamente era há muito previsto no calendário institucional. A título de ilustração, encontra-se no sítio da instituição na internet notícia com o título ‘SBPC define temática da 66ª Reunião Anual’ onde se estampa a seguinte chamada: ‘SBPC. Faltam 328 dias. Em 2014, a SBPC é na Ufac!’ (disponível em: , acesso em 9/2/2015) .
6.7. A provocação deu-se por meros expedientes que não atendem aos requisitos legais (ofício e até e-mail) .
6.8. Observe-se, ainda, que a alegada urgência só se materializou internamente na Administração da Ufac em ofício datado de 27/6/2014, cerca de vinte dias após a assinatura da ata de registro de preços (peça 34, p. 3) . Eventuais contatos anteriores deram-se por meio de acordos verbais, conforme se depreende dos relatos juntados aos autos. Veja-se neste sentido o seguinte trecho constante de despacho interno da Coordenadoria Patrimonial da instituição (peça 32, p. 59) :
A empresa, no ato da assinatura da ata, foi convidada a ‘acelerar’ o procedimento de fabricação dos produtos, ação justificada pela iminência do evento SBPC, que seria sediado nesta IFES. A empresa prontamente acatou o pedido e iniciou a fabricação, mesmo não tendo sido apresentado Nota de Empenho; [Destacou-se].
6.9. E este, retirado de manifestação da empresa dirigida à Universidade:
No dia 09 de junho de 2014 estivemos presentes em reunião com a Vice Reitora, a Chefe de Gabinete da Reitoria […] e Pró-Reitor de Administração […] para a assinatura da ata do Registro de Preços. Nesta oportunidade, foi nos solicitado a se (sic) comprometer a fornecer a 1ª etapa do contrato para o evento 66° SBPC a ser realizado em Julho, 2014. [Destacou-se].
6.10. A execução contratual deu-se de maneira irregular, sem observar as formalidades legais atinentes à própria contratação. Não se trata de mero infortúnio devido ao desencontro de datas referente à comunicação do TCU. De fato, a Ufac apressou o início da execução a fim de, supostamente, atender urgência gerada por sua própria desídia pretérita. Desse modo, não há como reputar de boa-fé a forma como procedeu.
22. Nesse sentido, adotou-se o mesmo entendimento da Serur, uma vez que não foi apresentado nenhum argumento robusto que justificasse a aquisição do objeto licitado sem prévia formalização de contrato ou instrumento que o substitua, o que viola o art. 62 da Lei 8.666/1993 c/c art. 15 do Decreto 7.892/2013.
23. Agrava-se a situação o fato de que a execução informal foi equivalente a 38% da ata, R$ 1.529.827,80, do total de R$ 4.045.300,00 (peça 57, p, 117 e 167) . Nesse sentido, seria necessária a formalização de contrato. Primeiro, o TCU já se manifestou preteritamente no sentido de que a assinatura de ata de registro de preço não se assemelha, ou substitui, o contrato (Acórdão 3273/2010-TCU-Segunda Câmara, rel. Min. Augusto Sherman) ; segundo, a leitura conjugada dos art. 62 da Lei 8.666/1993 c/c art. 15 do Decreto 7.892/2013 permitem concluir que nas aquisições acima do valor da tomada de preços (R$ 80.000,00) o instrumento contratual faz-se compulsório.
24. Contudo, em resposta ao Despacho do Exmo. Relator (peça 50) , não há indícios que apontem para o descumprimento do Acórdão 2583/2014-TCU-Plenário-Rel. Min. Bruno Dantas (peça 1) , visto que o ato de aquisição do objeto sem a devida formalização de contrato, embora irregular, foi realizado antes do conhecimento da suspensão do certame. Como mencionado anteriormente, o conhecimento da suspensão do certame ocorreu em 3/7/2014 (peça 21) , e o ato de execução do objeto sem respaldo contratual, no mês anterior, como informa o Of. Sepa 2/2014, de 27/6/2014, e diversos e-mails referentes à negociação entre universidade e empresa, visando à celeridade da entrega do objeto licitado, inclusive com a ciência do Reitor (peça 57, p. 108-115) .
25. Fatos novos levados aos autos apenas após a prolação do referido acórdão, enfraquecem a ideia de que houve superfaturamento.
26. Conforme se extrai da instrução da Serur (peça 41, p. 3) , a empresa Systema 2/90 apresentou documentação demonstrando que a empresa Flex possuía o laudo que foi o cerne desta representação (peça 34, p. 204-206) .
27. Ou seja, a empresa Flex, com a melhor proposta, não apresentou documento de habilitação que já possuía, levando a crer que intentava ser desclassificada. Essa postura não se coaduna com licitante que deseja se sagrar vencedor de um certame licitatório, o que evidencia a incapacidade, ou pouca vontade, da empresa Flex para executar o objeto, além de colocar o preço ofertado em descrédito como paradigma da melhor proposta.
28. Nesse contexto, a única irregularidade grave identificada foi a realização de despesa sem prévio empenho, que acabou diminuindo a efetividade da ação do TCU, sugerindo-se, assim, a audiência dos responsáveis, o Reitor à época, Minoru Martins Kimpara (XXX.220.992-XX) , e o Coordenador Patrimonial, Arlem Vieira Cavalcante (XXX.101.182-XX) (peça 63) .
EXAME TÉCNICO
29. Em cumprimento ao Despacho autorizativo do Exmo. Ministro-Relator (peça 65) , foi promovida a audiência de Minoru Martins Kimpara (XXX.220.992-XX) , Reitor da Universidade Federal do Acre à época, e Arlem Vieira Cavalcante (XXX.101.182-XX) , Coordenador Patrimonial, à época, por meio dos Ofícios Ofício 1118 e 1119/2018-TCU/Secex-AM, de 15/6/2018 (peças 67 e 68) .
30. Situação encontrada: execução do objeto do Pregão SRP 9/2014 sem o devido instrumento contratual, sequer a emissão de nota de empenho, em evidente desconformidade com a legislação correlata (Lei 8.666/1993, art. 62 c/c Decreto 7.892/2013, art. 15) , o instrumento convocatório (item 120 do edital) e a própria ata de registro de preço firmada (peça 10, p. 20 e peça 32, p. 14) .
Agrava-se a situação o fato de que a execução informal foi equivalente a 38% da ata, R$ 1.529.827,80, do total de R$ 4.045.300,00 (peça 57, p, 117 e 167) . Nesse sentido, seria necessária a formalização de contrato. Primeiro, o TCU já se manifestou preteritamente no sentido de que a assinatura de ata de registro de preço não se assemelha, ou substitui, o contrato (Acórdão 3273/2010-TCU-Segunda Câmara, rel. Min. Augusto Sherman) ; segundo, a leitura conjugada dos art. 62 da Lei 8.666/1993 c/c art. 15 do Decreto 7.892/2013 permitem concluir que nas aquisições acima do valor da tomada de preços (R$ 80.000,00) o instrumento contratual faz-se compulsório.
Apenas equalizou-se a situação com o reconhecimento de dívida (peça 59, 106) .
Objeto: Pregão Eletrônico SRP 9/2014-Ufac;
Critérios: Lei 8.666/1993, art. 62 c/c Decreto 7.892/2013, art. 15; item 120 do Edital do Pregão Eletrônico SRP 9/2014-Ufac; e itens 2 e 3 da Ata de Registro de preço 14/2014.
Evidências: Recursos contra o Acórdão 2583/2014-TCU-Plenário-Rel. Min. Bruno Dantas  (peças 32 e 34) ; Of. Sepa 2/2014, de 27/6/2014; e diversos e-mails referentes a negociação entre universidade e empresa, visando a celeridade da entrega do objeto licitado, inclusive com a ciência do Reitor (peça 57, p. 108-115) .
Responsável 1: Reitor da Universidade Federal do Acre à época, Minoru Martins Kimpara (XXX.220.992-XX) .
Conduta: não adotar medidas contra as negociações de antecipação da execução sem a devida e prévia formalização do contrato, ou instrumento que o substitua, mesmo tendo ciência conforme e-mails referentes à negociação entre universidade e empresa (peça 57, p. 108-115) 
Nexo de causalidade: a omissão do responsável culminou com a aquisição do objeto de forma ilegal, ante a ausência de contrato ou instrumento que o substitua.
Culpabilidade: não é possível afirmar a boa-fé do responsável, nem que tenha agido embasado em parecer técnico ou jurídico. É razoável inferir o conhecimento potencial da ilicitude que praticou.
Responsável 2: Coordenador Patrimonial à época, Arlem Vieira Cavalcante (XXX.101.182-XX) .
Conduta: solicitar informalmente a execução de objeto licitado, sem a devida nota de empenho, conforme Of. Sepa 2/2014, de 27/6/2014, e sem a prévia formalização de contrato ou instrumento que o substitua.
Nexo de causalidade: a atuação do responsável culminou com a aquisição do objeto de forma ilegal, ante a ausência de formalização do contrato ou instrumento que o substitua.
Culpabilidade: não é possível afirmar a boa-fé do responsável, nem que tenha agido embasado em parecer técnico ou jurídico. É razoável inferir o conhecimento potencial da ilicitude que praticou.
31. Minoru Martins Kimpara apresentou sua defesa por intermédio do Reitor em exercício Sr. Josimar Ferreira, que, em suma, alega sua boa-fé, distorções na análise da Secex/AM, dificuldades em ser gestor e em interpretar as normas, conforme excertos de destaque (peça 72) :
Primeiramente, assusta-me a forma como a equipe técnica aponta irregularidades, ensejando responsabilidades, nexos de causalidades, que em verdade não são tão óbvias como fazem aparentar. Destaco esse assombro, quando observamos que a situação encontrada para apuração de responsabilidades é justificada a partir de evidências que, ao meu ver, são totalmente distorcidos.
 (…) 
Senão vejamos, se este ex-reitor hipoteticamente tivesse conhecimento potencial da ‘ilicitude’ que praticou, conforme afirma a equipe técnica, jamais recorreria da decisão de suspensão do Pregão Eletrônico 09/2014, apresentando todas as informações sobre o início da execução do serviço contratado, com base na assinatura da Ata de Registro de Preço (09/06/2014) e da emissão da Ordem de Serviço da Coordenadoria Patrimonial OF.SEPA 002/2014, de 27/06/2014, bastava simplesmente demonstrar o cumprimento da decisão de suspender e anular o procedimento licitatório, sem que recorrêssemos visando modificar a decisão exarada, pois certamente o recurso foi interposto entendendo que era plausível a exigência insculpida no edital, bem como a execução contratual.
 (…) 
Infelizmente, as dificuldades em ser gestor nos dias atuais, tais como recursos escassos, diversas legislações e revogações de legislações, regulamentações, instruções normativas, orientações, súmulas e acórdãos dos diversos tribunais, remodelando os atos a serem praticados pela administração pública, muito embora com a intenção de melhorar a fiscalização da utilização dos recursos públicos e dos resultados dos serviços ofertados pelos órgãos, muitas vezes dificultam que os órgãos cumpram o seu mister com celeridade e prontidão. Desestimulam os gestores a enfrentarem as dificuldades, muitas vezes gestores de boa-fé, dedicados ao cumprimento da sua missão institucional, são reduzidos à uma etiqueta de alguém de má-fé, que pratica ilegalidades conscientemente.
 (…) 
Nesse situação hipotética, não é razoável que alguém agindo de má-fé, ciente de suas ações potencialmente ilícitas, abasteça o Tribunal de Contas da União com informações que lhe trariam prejuízos. O gestor imaginário, deduzido pela equipe técnica, certamente agiria de outra maneira e não da maneira transparente, na certeza de que não estava cometendo nenhuma ilicitude, como este ex-reitor agiu.
 (…) 
Em verdade, as interpretações das muitas legislações, regulamentações, instruções normativas e acórdãos nem sempre são tão simples para quando se está na ponta, exigindo a regular oferta do serviço público. Para esse público alvo pouco importa se uma licitação foi deserta, se o fornecedor não cumpre a regularidade de entrega de mercadorias ou execução de serviços, a exigência recai nos ombros daqueles que estão tentando fazer uma administração eficiente aos administrados.
 (…) 
A equipe técnica aduz, sem qualquer cautela, que não é possível afirmar boa-fé deste ex-reitor, destaco que esse pré-julgamento é no mínimo irresponsável, pois primeiramente, o edital da licitação é aprovado pela Procuradoria Jurídica com o intuito de observar possíveis irregularidades, de modo que em nenhum momento imaginou-se que a licitação seria suspensa. Por essa razão, provavelmente se a licitação não fosse suspensa não haveria qualquer problema, vez que a Ufac tinha a real intenção de manter o contrato para, ao longo de sua vigência, executar os serviços de identificação visual.
Não há embasamento sólido para afirmar tamanho absurdo, jamais este ex-gestor teve qualquer intenção de burlar regras de contratação ou editais de licitação. Todos os atos foram executados sempre em consonância com o que estava estabelecido, inclusive quanto ao cumprimento do Acórdão 2.583/2014.
 (…) 
Excelência, quando da assinatura da Ata de Registro de Preço foi conversado sobre a necessidade de especial atenção na execução das placas de identificação para o evento da SBPC que se aproximava, mas em nenhum momento, naquela data, foi solicitado à empresa, tampouco aos demais servidores que a execução do serviço deveria ocorrer independente das formalidades de praxe e sem observância do trâmite regular.
Impende destacar que as ordens de serviço, nesse caso especificamente por meio do OF.SEPA 002/2014, não são encaminhadas ao gestor da instituição para validar as solicitações às empresas contratadas desta IFES, para isso temos os fiscais do contrato, os gestores do contrato. De modo que não há como reitor saber se quando da expedição de uma ordem de serviço, todas as formalidades anteriores foram observadas. Não culpo o gestor que elaborou a ordem de serviço. Este, certamente agiu entendendo que a ordem de serviço seria instrumento hábil, juntamente com a Ata de Registro de Preços, para firmar a contratação, conforme estabelece o art. 62, da Lei 8.666/93, que dispensa o instrumento formal de contrato.
 (…) 
Quanto aos e-mails não é razoável imputar a responsabilidade pela execução dos contratos ao dirigente máximo da instituição, somente por ser o dirigente máximo, visto que os mesmos não são monitorados pelo reitor. Assim, o reitor não atua diretamente na execução dos contratos, encaminhando solicitações, ordens de serviço, emitindo notas de empenho, tampouco fiscaliza cronologicamente como tais fatos ocorrem, visto que os gestores do contrato tem a referida função como parte de suas competências.
32. Já Arlem Vieira Cavalcante alegou basicamente que não possuía competência para realizar o ato impugnado, que tal medida apenas poderia ser adotada pelas maiores autoridades da Ufac, conforme excerto (peça 74) :
 (…) 
Observa-se que o contento do OF.SEPA 002/2014, não se tratava de uma autorização de execução do objeto licitado, tratava-se de uma comunicação ao diretor Comercial da Empresa a respeito da importância e expectativas do objeto licitado, considerando que a empresa precisava se planejar antecipadamente para desenvolver estratégias programadas, avaliando que para a empresa poder alcançar o intento de forma rápida e eficiente precisava-se de informações para que pudesse se organizar e traçar um plano de ação e fazer as verificações e ajustes necessários se aprontando assim para uma futura demanda, haja vista que havia uma eminência da empresa Systema 2/90 Comunicação Visual ser contratada devido ao fato de ter vencido a fase licitatória.
 (…) 
Que a ordem de execução da demanda assim como formalização de contrato e a emissão de nota de empenho são de competências de outros órgãos e autoridades da instituição, e que em reunião preliminar especifica no ato da assinatura da Ata de Registro de preços, foram tratados tais matérias e ajustes com a empresa vencedora do certame, e as autoridades competentes da instituição, conforme o próprio relato da empresa.
Vale notar que o OF.SEPA 002/2014 é datado de 27 de junho 2014, e que no dia 01/07/2014, por meio do despacho, o Exmo. Ministro do TCU Augusto Sherman concedeu medida cautelar, determinando à Ufac que suspendesse a execução do pregão em referência e dos atos dele decorrentes, 'inclusive eventual execução contratual'. Na mesma ocasião, determinou a oitiva da empresa Systema 2/90 e da Ufac acerca das irregularidades então apontadas no certame, sendo que a referida medida cautelar foi comunicada à Ufac em 03/07/2014 e à empresa em 07/07/2014.
Adverte-se que considerando o lapso temporal entre o OF.SEPA 002/2014 e a notificação da medida cautelar feita a Ufac e a empresa, não eram suficiente para que a empresa pudesse então pouco tempo mobilizar insumos e iniciar a fabricação e transporte da demanda, levando em consideração que precisariam, pela complexidade do projeto haver maiores esclarecimentos entre empresa e vários outros órgãos da Ufac.
Por isto, seria precipitado afirmar que a atuação do responsável pelo envio do OF.SEPA 002/2014, culminou com a aquisição do objeto de forma ilegal, tendo em vista, com já dito o curto período de tempo entre oficio e a comunicação da medida cautelar encaminhada aos entes envolvidos não seria suficiente para toda mobilização do objeto executado.
 (…) 
Diante das alegações acima, fica evidente que se houve solicitação informalmente da execução do objeto licitado, tal fato não partiu do ato do Coordenador Patrimonial, mas de combinação firmada entre a empresa e os agentes de elevada competência, no ato da assinatura da ata de registro de preços no dia 09/06/14, onde em reunião com as autoridades ali presentes foi solicitado para a empresa, a se comprometer a fornecer a 1ª etapa para o evento 66° SBPC a ser realizado no mês de julho de 2014, sendo que o ato do coordenador patrimonial a época não passou de mera troca de informação conveniente para o planejamento da empresa, não tendo caráter de ordem de serviço, o que fica evidente, conforme já dito anteriormente, observando o curto lapso temporal, no caso no máximo 05 (cinco) dias úteis, do envio do documento OF.SEPA 002/2014 e a ciência da Ufac e da empresa executora sobre da suspensão de todos os atos decorrentes do pregão 09/2014, sendo impraticável nesse curto tempo a execução de ações por parte da empresa, levando em consideração ainda a complexidade e exigências da demanda.
Análise
33. De maneira geral, os responsáveis tentam alegar que as responsabilidades do ato impugnado não são de suas alçadas. Contudo, pouco fizeram para afastar o conteúdo das evidências apontadas, mais precisamente o Of. Sepa 2/2014, de 27/6/2014; e diversos e-mails referentes a negociação entre universidade e empresa, visando a celeridade da entrega do objeto licitado, inclusive com a ciência do Reitor, uma vez que endereço de e-mail institucional do reitor aparecia como destinatário em diversas comunicações (peça 57, p. 108-115) .
34. Pouco se pode acrescentar ao frágil argumento do Reitor de dificuldade de gestão, uma vez que, em que pese as complexidades inerentes da atividade de gerir coisas, pessoas e processos, não se pode inferir que um dirigente de elevada estatura, como o de Reitor, desconheça elementos básicos da administração pública, mais notadamente a norma geral que impede a realização de despesa sem prévio empenho, vedação que remonta à Lei 4.320/1964.
35. Conforme já dito, o Reitor possuía conhecimento da negociação, uma vez que o e-mail institucional próprio do reitor, e não apenas o da reitoria (peça 57, p. 108-115) , estava presente em diversas comunicações, constando, inclusive, que o reitor escolheu qual brasão utilizar na execução do objeto.
36. Observe excerto de e-mail datado de 27/6/2014, mesma data da execução antecipada do objeto licitado (peça 57, p. 115) :
Olá BIU,
Conforme solicitado, seque em anexo a primeira e última folha do projeto da sinalização assinada pelo Reitor aprovando a Logo. Não pedi para ele assinar todas, pois ele estava com a agenda apertada. contudo, ele aprovou a seguinte logo.
37. Outro despacho (peça 57, p.120) contém a seguinte informação:
Em atendimento ao despacho junto à folha 102 do presente processo, apresento:
- e-mails referentes às conversações e acordos que a Administração da Universidade teve com a empresa, para fins de celeridade na fabricação dos produtos a serem instalados no campus;
- publicação do Resultado de Julgamento da Licitação;
- cópia da ata assinada pela empresa e pela universidade, datada do dia 096/06/2014;
- ofício enviado à empresa, formalizando o que foi solicitado pela Reitoria da universidade no que se refere a celerização do processo de fabricação dos materiais de sinalização, em virtude da iminência do SBPC, ação que seria de fundamental importância para a autolocalização dos visitantes;
- cópias das aprovações dos projetos e layouts, assinados pela Pró-Reitoria de Administração e pela Coordenação Patrimonial.
 (nosso grifo) 
38. Fato incontroverso é o de que o Ofício Sepa 2/2014 (peça 57, p. 124-125) não serviu como ordem de serviço, como tenta argumentar Minoru Martins Kimpara, uma vez que está totalmente desconforme com o estabelecido no art. 62, §2º da Lei 8.666/1993:
Art. 62. O instrumento de contrato é obrigatório nos casos de concorrência e de tomada de preços, bem como nas dispensas e inexigibilidades cujos preços estejam compreendidos nos limites destas duas modalidades de licitação, e facultativo nos demais em que a Administração puder substituí-lo por outros instrumentos hábeis, tais como carta-contrato, nota de empenho de despesa, autorização de compra ou ordem de execução de serviço.
 (…) 
§ 2o em ‘carta contrato’, ‘nota de empenho de despesa’, ‘autorização de compra’, ‘ordem de execução de serviço’ ou outros instrumentos hábeis aplica-se, no que couber, o disposto no art. 55 desta Lei.
39. Por sua vez, o art. 55 da Lei 8.666/1993 estabelece elementos essenciais a todos os contratos. Assim, conclui-se que a ordem de serviço é um contrato simplificado, devendo, contudo, conter diversos itens garantidores da boa execução, como caracterização do objeto, preços, prazos, entre outros elementos.
40. Contudo, o Ofício Sepa 2/2014 (peça 57, p. 124-125) solicita explicitamente a execução do objeto, informando até quais itens devem ser executados:
Considerando a eminência do evento, venho solicitar em caráter de urgência celeridade na produção e montagem dos itens em anexo, haja vista que serão indispensáveis para que possamos oferecer organização e segurança aos visitantes, proporcionando ao público interno e externo que circula nas imediações facilidade no acesso as instalações do Campus.
41. Assim, os argumentos de Minoru Martins Kimpara de que não fora omisso e que não detinha conhecimento do ato tido como irregular não veio acompanhado com documentos ou elementos suficientes para afastar as evidências apontadas na situação encontrada.
42. Tampouco logrou êxito em afastar sua responsabilidade Arlem Vieira Cavalcante, uma vez que o Ofício Sepa 2/2014 (peça 57, p. 124-125) , de sua lavra, é claro em solicitar a celeridade na execução de certos itens, independente se houve outra negociação pretérita, o referido ofício é documento probatório da execução antecipada do objeto licitado.
43. Dessa forma, afasta-se os principais argumentos dos responsáveis, concluindo-se pela responsabilização de ambos pela grave infração à norma legal, devendo-se rejeitar as razões de justificativa dos responsáveis e aplicar a sanção cabível.
44. De toda forma, o objeto desta instrução de monitorar o cumprimento do Acórdão 2583/2014-TCU-Plenário, Rel. Min. Bruno Dantas (peça 25) , pode-se dar como concluído, uma vez que inexistem indícios de descumprimento do acórdão por parte da Ufac.
CONCLUSÃO
45. A realização das audiências permitiu responder ao Despacho do Exmo. Relator (peça 50) . A unidade técnica concluiu que não há indícios de descumprimento do Acórdão 2583/2014-TCU-Plenário, Rel. Min. Bruno Dantas (peça 25) , visto que o ato de executar o objeto do Pregão Eletrônico 9/2014, da Fundação Universidade do Acre (Ufac) , sem empenho e contrato prévios, em que pese irregular, foi realizado antes do conhecimento da suspensão do certame.
46. Contudo, não se observou explicação plausível para que se tenha executado o objeto licitado sem a prévia formalização do contrato (nota de empenho) . O fato enseja a responsabilização daqueles que deram causa ao ato irregular, no caso o Reitor da Universidade Federal do Acre, Minoru Martins Kimpara (XXX.220.992-XX) , e o Coordenador Patrimonial, Arlem Vieira Cavalcante (XXX.101.182-XX) , sugerindo-se que o Tribunal aplique a sanção cabível aos responsáveis, rejeitando-se as suas razões de justificativa
PROPOSTA DE ENCAMINHAMENTO
47. Ante todo o exposto, submetem-se os autos à consideração superior, propondo:
a) rejeitar as razões de justificativa do Srs. Minoru Martins Kimpara (XXX.220.992-XX) , Reitor da Universidade Federal do Acre à época, e Arlem Vieira Cavalcante (XXX.101.182-XX) , Coordenador Patrimonial, à época, pela execução do objeto do Pregão SRP 9/2014 sem o devido instrumento contratual, conforme itens 33 a 44 da presente instrução.
b) aplicar aos Srs. Minoru Martins Kimpara (XXX.220.992-XX) , Reitor da Universidade Federal do Acre à época, e Arlem Vieira Cavalcante (XXX.101.182-XX) , Coordenador Patrimonial, à época, individualmente, a multa prevista no art. 58, II, da Lei 8.443/1992, fixando-lhes o prazo de 15 (quinze) dias, a contar das notificações, para que comprovem, perante o Tribunal (art. 214, inciso III, alínea ‘a’, do Regimento Interno/TCU) , o recolhimento das dívidas ao Tesouro Nacional, atualizadas monetariamente desde a data do acórdão que vier a ser proferido até a data dos efetivos recolhimentos, se forem pagas após o vencimento, na forma da legislação em vigor;
c) autorizar o desconto das dívidas na remuneração dos servidores, ou proventos de aposentadoria, conforme o caso, observado o disposto no art. 46 da Lei 8.112/1990;
d) autorizar, desde logo, nos termos do art. 28, inciso II, da Lei 8.443/1992, a cobrança judicial das dívidas caso não atendidas as notificações e não seja possível o desconto determinado;
e) dar ciência do acórdão que vier a ser proferido à Fundação Universidade Federal do Acre, destacando que o relatório e o voto que fundamentam a deliberação ora encaminhada podem ser acessados por meio do endereço eletrônico www.tcu.gov.br/acordaos e que, caso tenham interesse, o Tribunal pode encaminhar-lhes cópia desses documentos sem quaisquer custos;
f) arquivar o presente processo, com fundamento no art. 169, inciso III, do Regimento Interno do Tribunal.
	É o relatório.

não há

Não atuou.

MONITORAMENTO. CUMPRIMENTO DE DETERMINAÇÃO. NÃO FORMALIZAÇÃO DE CONTRATO. AUDIÊNCIAS. ACOLHIMENTO PARCIAL DAS RAZÕES DE JUSTIFICATIVAS. CIÊNCIA.

MONITORAMENTO (MON)

Secretaria do TCU no Estado do Amazonas (Sec-AM).

Trata-se de monitoramento do cumprimento do Acórdão 2583/2014-TCU-Plenário, prolatado nos autos do TC Processo 014.969/2014-9.
O processo TC Processo 014.969/2014-9 cuidou de representação, com pedido de medida cautelar, a respeito de possíveis irregularidades no Pregão Eletrônico 9/2014 da Fundação Universidade do Acre (Ufac) , para registro de preços, do tipo menor preço por grupo, para contratação de pessoa jurídica especializada na aquisição, com serviço de implantação, de materiais de identificação, incluindo piso tátil e comunicações dos campi nos municípios de Rio Branco, Brasiléia e Cruzeiro do Sul, e nos núcleos de Sena Madureira e Feijó, atendendo à norma brasileira da ABNT NBR 9050 de acessibilidade, compreendendo o fornecimento de todos os materiais necessários para a devida implantação do projeto, no valor estimado de R$ 5.114.670,00.
Esse certame foi suspenso cautelarmente por este Tribunal. Quando do mérito, foi determinado à Ufac, por meio do Acórdão 2583/2014-TCU-Plenário, que adotasse as providências necessárias no sentido de anular o pregão eletrônico SRP 9/2014, o que induziria à nulidade da ata de registro de preços 14/2014 e de eventuais contratos porventura firmados, em razão de restrição indevida à competitividade decorrente da exigência de laudo de verificação de aderência de camada de tinta como condição habilitatória, em afronta ao art. 37, inciso XXI, da Constituição Federal de 1988, c/c art. 3º, caput, da Lei 8.666/1993. 
O presente monitoramento visa, então, averiguar o cumprimento da determinação acima por parte da Ufac.
No âmbito do certame licitatório e dos atos produzidos por esta Corte de Contas, verifica-se que, antes da comunicação deste Tribunal da medida cautelar deferida contra a Ufac, que ocorreu em 3/7/2014, a ata de registro de preços fora assinada em 9/6/2014. 
Além deste fato, gestores da Ufac solicitaram informalmente via ofício e e-mails que a empresa vencedora acelerasse a execução dos serviços, pois a universidade sediaria a reunião anual da Sociedade Brasileira para o Progresso da Ciência (SBPC) no período de 17 a 22 de junho de 2014.
Não houve a formalização de contrato e nem mesmo a emissão de nota de empenho, o que violaria o art.62 da Lei 8.666/1993 c/c art. 15 do Decreto 7.892/2013. 
A formalização da demanda teria ocorrido por meio do Of.SEPA 2/2014, de 27/6/2014, que equivaleria a uma ordem de serviço. O pagamento de R$ 1.529.827,80 foi feito por reconhecimento de dívida.
Em suma, a Ufac não observou as formalidades legais para execução da despesa.
Em sua análise, a unidade instrutora conclui que não há indícios que apontem para o descumprimento do Acórdão 2583/2014-TCU-Plenário, visto que o ato de aquisição do objeto sem a devida formalização de contrato, embora irregular, foi realizado antes do conhecimento da suspensão do certame.
Acrescenta que a única irregularidade grave identificada foi a realização de despesa sem prévio empenho, sugerindo-se, assim, a audiência dos responsáveis, o Reitor à época, Minoru Martins Kimpara e o Coordenador Patrimonial, Arlem Vieira Cavalcante, medida que autorizei.
Em suas razões de justificativa, Minoru Martins Kimpara, em síntese, alega sua boa-fé, distorções na análise da unidade instrutora, dificuldades em ser gestor e em interpretar as normas. Por sua vez, Arlem Vieira Cavalcante argumenta que não possuía competência para realizar o ato impugnado, que tal medida apenas poderia ser adotada pelas maiores autoridades da Ufac.
A unidade instrutora rejeita as razões de justificativas e propõe a aplicação de multa aos gestores.
Feita essa breve síntese, passo a decidir.
Primeiramente, não há evidências de que a contratação dos serviços tenha sido um ato deliberado para não cumprir determinação de suspensão cautelar do certame e atos dele decorrentes, pois a comunicação enviada pelo TCU determinando a suspensão cautelar do certame (3/7/2014) é de data posterior à expedição do Of.SEPA 2/2014, (27/6/2014) , documento esse que teria formalizado a demanda.
Embora seja reprovável do ponto de vista normativo, admite-se que as supostas negociações que ocorreram via e-mail tinham como objetivo realmente acelerar a execução dos serviços, especialmente diante da proximidade de evento de relevante importância para a instituição, que seria sediar a reunião anual da Sociedade Brasileira para o Progresso da Ciência. 
Lembro que o objeto da contratação tratava de artefatos para acessibilidade, que é um tema caro para a comunidade acadêmica. Nesse sentido, trago excerto do Of.SEPA 2/2014 que contextualiza a situação (peça 57, p. 7) :
“Considerando a eminência do evento, venho solicitar em caráter de urgência celeridade na produção e montagem dos itens em anexo, haja vista que serão indispensáveis para que possamos oferecer organização e segurança aos visitantes, proporcionando ao público interno e externo que circula nas imediações facilidade no acesso as instalações do Campus.”
Concordo com a unidade instrutora que esse fato era notório e que deveria ter sido melhor equalizado no planejamento da contratação. Reforço que a não emissão de nota de empenho e a não formalização de contrato são práticas também reprováveis e que devem ser evitadas, ainda mais por gestores de universidades públicas, como é o caso deste processo, os quais devem ter total discernimento quanto aos princípios administrativos e regras para execução de despesas públicas, mas pondero que, no caso concreto, elas não têm gravidade suficiente para apenar os gestores.
Por fim, a unidade instrutora, ao analisar novos fatos apostos aos autos após o acórdão ora monitorado, deixa assente que não há indícios de que houve superfaturamento na contratação acima, o que se caracteriza como atenuante em prol dos gestores.
Assim, acolho em parte a análise da unidade instrutora, dissentindo da proposta de apenar dos gestores. Para os fatos apontados pela unidade instrutora, a emissão de ciência à Ufac é suficiente por ora.
Ante o exposto, voto por que o Tribunal adote a minuta de acórdão que ora submeto à deliberação deste Colegiado.
TCU, Sala das Sessões Ministro Luciano Brandão Alves de Souza, em 20 de março de 2019.
Ministro BRUNO DANTAS
Relator